臺灣新北地方法院民事判決
111年度勞小字第8號
原      告  周鴻俊  
被      告  指南汽車客運股份有限公司


法定代理人  呂奇峯  
訴訟代理人  陳宏蓁  
上列當事人間請求請求給付工資事件，經本院於民國111年5月11
日言詞辯論終結，判決如下：
    主  文
原告之訴駁回。
訴訟費用新臺幣壹仟元由原告負擔。
    事實及理由
壹、程序方面：
    按訴狀送達後，原告不得將原訴變更或追加他訴；但請求之
    基礎事實同一者、擴張或減縮應受判決事項之聲明者，不在
    此限，民事訴訟法第255條第1項第2、3款定有明文。查原告
    原起訴聲明為：「被告應返還被扣減工資新臺幣（下同）21
    ,530元，並且平反本人遭到公司不當懲處。」等語（見本院
    110年度勞小專調字第103號卷第9頁），嗣原告於民國（下
    同）111年3月2日擴張及變更聲明為：「扣減本人工資原為2
    1,530元，補正為24,530元。」等語（見本院卷第19、25頁
    ），原告上開所為，符合法律規定，自應准許。
貳、實體方面：
一、原告主張：
    原告於108年6月3日起任職被告公司之公車司機，現在仍任
    職中，被告公司分別於109年、110年以輪胎破損、過站不停
    、肇事、監視器故障、超速、車上抽煙、未繫安全帶等事由
    ，多次不當懲處原告，違法預扣工資共計24,530元。勞基法
    第26條規定要保障員工，而不是員工一有錯，就扣員工的薪
    資，公司可以採用記過的方式處罰員工。故原告依勞基法第
    22條第2項規定，聲明請求被告返還工資24,530元。
二、被告抗辯：
  ㈠原告主張公司不當得利，並無理由：㈠
  1.原告每月薪資單上皆有明確註明「薪資明細請詳閱，若有疑
    問，請在領薪後五日內向直屬主管提出反應，當即奉答，逾
    期恕不受理。」等字，倘原告認遭不當懲處、扣減工資應立
    即反應，而非逾近一年餘逕提起訴訟。
　2.原告任職於被告擔任駕駛，到職時皆需參與被告新進駕駛員
    教育訓練課程，該教育訓練課程內容即包含「獎懲實施要點
    講解」，故被告公司已於原告到職時向其說明駕駛相關獎懲
    皆依「行車人員安全服務指標獎懲實施要點」（下稱獎懲實
    施要點）辦理，並由原告簽立聲明書，此亦有課程表、聲明
    書簽到表可稽。　
　3.被告施行相關獎懲處分時，皆會發布人令，人令上方清楚載
    明：「人事命令請確實轉知當事人，若有異議請於5日內以
    書面向單位主管申訴」。被告公司發布人令於場站並要求場
    站主管張貼於公佈欄，且原告所屬樹林站更有進一步要求当
    事人於人令上簽名，故被告公司應已盡到告知義務並被告已
    知悉並無異議。
　4.依原告指稱109年11月扣款金額含肇事案件，經被告公司查
    核該案為原告於場站內倒車不慎撞擊同仁自小客車，被告為
    職業駕駛倒車本需注意車輛四周狀況。本案原告堅決不與同
    仁私下和解，被告僅能依規辦理懲處，依「事故處理作業程
    序」對原告懲處處分並減發「行安獎金」5000元。
　㈡公司是要維護大眾安全才會要求駕駛員不得超速行駛，而且
    公司的工作規則實行至今已經超過10年，工作規則的內容也
    需要報備管轄機關，不會過當，駕駛員的月入都超過4萬元
    ，就超速等扣減不會過當，駕駛員違規會跟著違規程度情節
    重大與否來調整，原告違規的部分，都是主管機關要求的，
    公司處理無法有什麼彈性。
  ㈢併聲明：1.原告之訴駁回。2.如為不利被告之判決，請准提
    供現金或同額華南商業銀行淡水分行可轉讓定期存單為擔保
    ，宣告免為假執行。
三、雙方不爭執的事實：
　㈠原告自108年6月3日起任職被告公司擔任駕駛員，現仍在職中
    。
　㈡原告因違規遭扣款情形如下：
  1.109年1月份因車輛監視器故障扣款2,530元。
  2.109年7月份因超速扣款300元。
  3.109年9月份因違規扣款2,100元。
  4.109年11月因超速扣款300元、過站不停扣款3,000元、肇   
     事扣款5,000元，共計8,300元。
  5.110年1月份超速2次共扣款600元。
  6.110年4月份因車上吸菸扣款3,000元。
  7.110年5月份因為落實一級保養扣款1,800元、超速扣款300  
    元。
　8.110年10月份因過站不停扣款5,000元、未以正確方式繫    
    安全帶扣款600元。
四、本件爭執點及本院判斷如下：
  ㈠按在現代勞務關係中，因企業之規模漸趨龐大，受僱人數超
    過一定比例者，僱主為提高人事行政管理之效率，節省成本
    ，有效從事市場競爭，就工作場所、內容、方式等應注意事
    項，及受僱人之差勤、退休、撫恤及資遣等各種工作條件，
    通常訂有共通適用之規範，俾受僱人一體遵循，此即工作規
    則。勞工與雇主間之勞動條件依工作規則之內容而定，有拘
    束勞工與雇主雙方之效力，而不論勞工是否知悉工作規則之
    存在及其內容，或是否予以同意，除該工作規則違反法律強
    制規定或團體協商外，當然成為僱傭契約內容之一部（最高
    法院88年度台上字第1696號判決參照）。
　㈡查原告任職於被告擔任駕駛，到職時皆需參與被告新進駕駛
    員教育訓練課程，該教育訓練課程內容即包含「獎懲實施要
    點講解」，故被告公司已於原告到職時向其說明駕駛相關獎
    懲皆依「行車人員安全服務指標獎懲實施要點」辦理，並由
    原告簽立聲明書，此有獎懲實施要點、課程表、聲明書簽到
    表可稽（見本院調字卷第61-67頁）。而由該獎懲實施要點
    內容可知，被告係就所屬駕駛員之行車紀律事項，及其獎勵
    或違反懲處情節予以明文規定，顯屬被告針對內部人事行政
    管理之便，就員工之工作場所、業務執行態度及方式等應注
    意事項，所為共通之適用規範，性質屬工作規則無疑，自屬
    兩造間勞動契約內容。
　㈢原告就上述自109年1月起至110年10月止之違規扣款事實，於
    審理中自陳僅爭執109年11月過站不停扣款3,000元、肇  事
    扣款5,000元，及110年10月份因過站不停扣款5,000元3件，
    其餘已不爭執（見本院卷第32、55頁）。惟查，
　1.獎懲實施要點伍行車服務規定：「5.9過（到）站不停者」
    、「5.9.1民眾於站牌區招手示意搭車而駕駛未停靠載客或
    不予搭載者（即便是客滿也應靠站提供民眾選擇是否搭乘之
    服務）」、「5.9.2未行駛最外側車道、未循序進站（逕行
    停靠站牌區之車輛左側駛離）、進站未減速到10公里以下、
    致無法辨識站牌區民眾示意搭乘或無法靠站載客、或導致民
    眾無從搭乘」，違規者懲處「過站不停首次，減發獎金3,00
    0元；累犯，減發獎金5,000元」（見本院調字卷第64頁）。
　2.就109年11月過站不停扣款3,000元部分
    ⑴被告抗辯「這兩次過站不停的違規事實，公司按照處理流
      程，都會請原告在樹林站一起看監視錄影畫面，確認之後
      ，才會將資料轉到總公司稽核這邊來做後續處理。」等語
      （見本院卷第32-33頁），而原告也承認：「109年10月那
      次（按：違規時間為109年10月30日，於11月份扣款，見
      本院調字卷第77頁）我有看到一個乘客，他舉手要搭第一
      台757的公車，站牌上沒有其他人，還有第二台淡水客運
      的公車要下乘客，我是第三台車，因為站牌沒有人要搭車
      ，我車上也沒有人要下車，我就從旁邊開過去，我當時也
      是走慢車道，回到公司，公司給我看監視器，我請站長調
      第一台757 的監視器，我當時開過去的時候，我是直接經
      過第一、第二台車，從旁邊的車道開過去，我當時還有看
      到乘客上第一台車的情形。」等情（見本院卷第33頁）。
　　⑵查原告之前於109年8月6日已發生乘客投訴過站不停情形，
      雖經被告觀看監視錄影畫面查證結果，認定乘客當時並未
      舉手示意乘車，但原告仍有「行近站牌區前，未先駛進外
      側車道，以致無法查見站區民眾候車」之缺失，而於109
      年8月6日施以教育訓練，並經原告在「公車行近（抵）站
      牌區標準作業程序」上簽名，該作業程序明白記載：「一
      、行近站牌區前五十公尺，一概行駛於最右側車道循序前
      進，時速並減至二十公里以下預作靠站準備。」、「留意
      審視，公車站牌區只要有人，不管位在何支站桿、有無招
      手，皆應慢速（時速十公里以下）循序進入站牌區停靠，
      注意並確認乘客都已安全上車（或無人上車）再起步緩緩
      離站。」等文字（見本院卷第65-67頁）。
　　⑶原告既已接受教育訓練，明知公車行近（抵）站牌區標準
      作業程序，卻仍然於109年10月30日未依規定「行駛於最
      右側車道、循序進入站牌區停靠，注意並確認乘客都已安
      全上車（或無人上車）再起步緩緩離站」，反而「直接經
      過第一、第二台車，從旁邊的車道開過去」，顯然違規而
      有「過站不停」情形，故被告依獎懲實施要點規定予以扣
      款3,000元，並無不當。
　3.就110年10月過站不停扣款5,000元部分　
　　⑴就當天情形（發生日期為110年9月24日，見本院調字卷第 
      97頁），原告陳稱：「第二次我經過運動公園，前面都沒
      有車，視線很清楚，乘客看到我的時候，從公車亭跑出來
      ，距離約40公尺以上，路段是爬坡，我很遠的時候就加速
      爬坡，他好像要舉手的動作，但是沒有舉起來，我以為他
      要搭後面的車，等到我要過站的時候，他手才突然舉起來
      ，當時距離公車亭只有兩三公尺，我就沒停靠，而且旁邊
      還有一部機車。」等語（見本院卷第33頁）。
　　⑵依照前述「公車行近（抵）站牌區標準作業程序」，原告
      行近站牌時應「留意審視，公車站牌區只要有人，不管位
      在何支站桿、有無招手，皆應慢速（時速十公里以下）循
      序進入站牌區停靠，注意並確認乘客都已安全上車（或無
      人上車）再起步緩緩離站。」，但原告當時並未依標準作
      業程序從事駕駛行為，自應認定其確有「過站不停」之違
      規事由。故被告依照獎懲實施要點規定，以原告屬累犯而
      扣款5,000元，並無不當。
　4.就109年11月肇事扣款5,000元部分
　　⑴被告公司抗辯原告於109年10月28日於樹林站場站內倒車不
      慎撞擊同仁自小客車，其為職業駕駛倒車本需注意車輛四
      周狀況，卻不注意導致財損，依「事故處理作業程序」對
      原告懲處處分並減發「行安獎金」5000元（見本院調字卷
      第79、107頁）。
　　⑵經本院當庭勘驗被告所提出之監視器光碟內容結果為：「
      畫面顯示為四格監視畫面，右上角是車前狀況，右下角是
      車後狀況，左上角是駕駛座狀況，左下角是從公車右前往
      右後拍攝。原告在停車場內倒車，未注意後方停放的自小
      客車，於倒車時直接後退就撞到後方自小客車。後方的自
      小客車當時車上並無人員，只是停放在停車格內。」（見
      本院卷第53頁）
　　⑶原告雖主張「我進場的時候，當時有公車駛出，旁邊也停
      放其他公車，當時空格上無法看到那部小客車，而且當時
      是晚上沒有燈光，我當時是選空格倒車，我以為並沒有停
      放那部小客車，所以我也對著兩邊的白線倒車進去，當時
      倒車的時候距離後方圍牆應該還有一段距離，所以我就沒
      有看監視畫面，而且以往這部車前面會放置三角錐提醒，
      但是當天並沒有放置三角錐，而且該自小客車停放在公車
      的停車格，自小客車也是違規停放，公司不處理違規停放
      的自小客車，反而懲罰公車司機。」等情（見本院卷第54
      頁）。然查，被告已說明「公司對於站上車輛如何停放沒
      有硬性規定，由各站自行管理」一語（見本院卷第54頁）
      ，原告也知悉該部車「以往」就停放在該處，而原告身為
      職業駕駛，公車上駕駛座左側已設置監視器畫面，影像的
      右下角就是倒車的鏡頭可以看車後情況，很清楚就可以看
      到該部自小客車停放在後方，原告完全不看監視器就直接
      倒車而撞擊小客車，顯然就該起事故應負肇事責任。故被
      告依事故處理作業程序對原告懲處處分並減發「行安獎金
      」5,000元，並無不當。
　㈣再按，公路法第77條第1項規定：「汽車或電車運輸業，違反
    依第79條第5項所定規則者，由公路主管機關處9000元以上9
    萬元以下罰鍰，並得按其情節，吊扣其違規營業車輛牌照1
    個月至3個月，或定期停止其營業之一部或全部，並吊銷其
    非法營業車輛之牌照，或廢止其汽車運輸業營業執照及吊銷
    全部營業車輛牌照」。而臺北市政府交通局頒布之「臺北市
    政府交通局處理公路及市區汽車客運業違反公路法第77條事
    件裁罰基準」，亦將「無正當理由不讓乘客上車」（即過站
    不停）等違規事由，列為交通局裁罰市區汽車客運業者之事
    由，違反者得處9000元以上9萬元以下，並得吊扣其違規營
    業車輛牌照1個月至3個月，或定期停止其營業之一部或全部
    ，並吊銷其非法營業車輛之牌照，或廢止其汽車運輸業營業
    執照及吊銷全部營業車輛牌照（見本院卷第79-83頁），並
    將駕駛員違規事由列入「臺北市聯營公車營運服務評鑑指標
    評定基準與計分方式」，且依評鑑總成績為乙等、丙等、丁
    等及期數分別給予「吊扣最高公里營收路線配車額一輛（或
    三輛、六輛），為期一個月（或三個月）」、「減少總核定
    配車額百分之五（或百分之十）車輛數」、或「廢止最高及
    次高公里營收路線路權」、「廢止其汽車運輸業營業執照」
    （見本院卷第81-83、85-91頁），足見原告等職業駕駛員之
    行車違規行為，不僅影響乘客權益及道路行車安全，更得為
    主管機關裁罰汽車運輸業者之事由。
　㈤因此，被告所制定之獎懲實施要點及事故作業程序，目的既
    為維護行車安全，提高服務品質，減少行車事故及客訴之發
    生，其性質即屬於工作規則，依照前述最高法院見解，當然
　　成為僱傭契約內容之一部，原告自應受此拘束。故原告上述
    自109年1月起至110年10月止之違規扣款事實，既經認定屬
    實，則被告分別依照獎懲實施要點及事故作業程序予以懲處
    扣款，即無不當。
　㈥原告雖主張「我認為公司還是不應該扣工資，而不是他自己
    說的獎金」云云，惟勞基法第22條第2項規定：「工資應全
    額直接給付勞工。但法令另有規定或勞雇雙方另有約定者，
    不在此限。」，即法律雖規定雇主應將工資全額給付勞工，
    但也同時規定「勞雇雙方另有約定者，不在此限」，換言之
    ，在本件勞雇雙方已經有獎懲實施要點及事故作業程序等工
    作規則之約定下，被告即可以行使懲處權而予以扣減工資（
    不論扣減者名義為「獎金」或「工資」，依照勞動事件法第
    37條規定，只要是勞工本於勞動關係自雇主所受領之給付，
    均推定為工資）。故原告此部分主張，無法成立。
　㈦原告雖又主張勞基法第26條規定：「雇主不得預扣勞工工資
    作為違約金或賠償費用」云云，惟上開規定係指在(1)違約
    、賠償等事實未發生，或(2)事實已發生，但責任歸屬、範
    圍大小、金額多寡等未確定前，雇主預先扣發勞工工資作為
    違約金或賠償費用。本件工作規則規定是有關獎懲事項之規
    定，而勞基法第26條僅禁止預扣工資，並非限制扣罰工資，
    所以被告於原告發生違反獎懲實施要點、事故作業程序所規
    定之事由時，依該兩項工作規則扣減工資，自屬合法。故原
    告此部分主張，也無法成立。
五、綜上所述，原告依兩造勞動契約、勞基法等規定，請求被告
    應給付原告24,530元，為無理由，應予駁回。
六、本件係小額訴訟事件，應依民事訴訟法第436條之19第1項、
    第78條規定，確定本件訴訟費用為1,000 元，由原告負擔。
中　　華　　民　　國　　111 　年　　6 　　月　　6 　　日
                    勞動法庭    法  官  劉以全
以上正本係照原本作成
如不服本判決，應於送達後20日內，向本院提出上訴狀，並表明
上訴理由（上訴理由應表明一、原判決所違背之法令及具體內容
。二、依訴訟資料可認為原判決有違背法令之具體事實。），如
於本判決宣示後送達前提起上訴者，應於判決送達後20日內補提
上訴理由書（須附繕本），如未於上訴後20日內補提合法上訴理
由書，法院得逕以裁定駁回上訴。如委任律師提起上訴者，應一
併繳納上訴審裁判費。
中　　華　　民　　國　　111 　年　　6 　　月　　6 　　日
                                書記官  許慧禎